【裁判字號】    94,家訴,89
【裁判日期】    950420
【裁判案由】    給付生活費
【裁判全文】
臺灣板橋地方法院民事判決              94年度家訴字第89號
原      告  甲○○
訴訟代理人  沈美真律師
被      告  乙○○
訴訟代理人  謝心味律師
上列當事人間請求給付生活費事件，於民國九十五年三月三十日
經言詞辯論終結，本院判決如下：
    主    文
原告之訴駁回。
訴訟費用由原告負擔。
    事    實
甲、原告方面：
一、聲明：
（一）被告應給付原告新臺幣（下同）壹佰零柒萬捌仟壹佰柒拾
      柒元及自民國九十四年十月十五日起至清償日止，依周年
      利率百分之五計算之利息。
（二）請依職權宣告假執行。
二、陳述：
（一）兩造於八十三年七月十六日結婚，婚後被告多次毆打原告
      ，原告陸續受有多次傷害，致產生創傷後壓力症候群，驗
      傷診斷書多達九張。
（二）兩造於八十七年九月二十三日協議分居二年，惟雙方於協
      議分居後，仍先後共同居住於台北縣永和市○○路○段一
      ０一號八樓之一、臺北縣永和市○○路○段一五六巷九樓
      之七原租處。被告後於八十八年五月搬離上開永和路租處
      ，原告獨自繼續住到八十九年三月租約期滿。
（三）分居期間屆滿時，適逢原告母喪，原告及家人均邀請被告
      參加喪禮，惟被告並未到場致意，顯見被告並無維繫婚姻
      之意願。
（四）原告於分居期滿後，多次主動要求回家與被告共同生活，
      又於九十一年請雙方共同友人許榮欣轉達欲與被告同住之
      意，惟均遭被告拒絕。被告之三舅游文和更曾向許榮欣轉
      達被告希望與原告離婚之意。
（五）九十二年十月被告委託律師發函要求協議離婚，後更以原
      告惡意遺棄為由訴請離婚。九十二年十二月十日該案件開
      庭時，原告表達願回去與被告履行同居義務之意，惟被告
      堅持離婚，不願與原告同住。
（六）臺灣高等法院九十三年度家上字第三三四號判決已認定原
      告有不履行同居之正當理由，及遭受被告不堪同居之虐待
      之事實。
（七）否認被告曾通知原告欲與其同住於臺北縣永和市○○街之
      租處，該租處係原告於兩造於離婚訴訟中才知悉。
（八）原告依據修正前民法第一千零二十六條規定，請求被告給
      付自八十九年九月二十三日起至九十一年六月底民法修正
      以前之生活費用，此部分共計六十一萬九千三百五十八元
      ，全部應由被告負擔；另依據修正後民法第一千零三條之
      一規定，請求被告給付自九十一年七月起至九十四年八月
      兩造離婚止之生活費用，並先計算兩造此期間之生活費用
      共計一百九十六萬一千七百八十八元，並扣除依兩造所得
      計算之分擔比例後，被告還應付予原告四十五萬八千八百
      十九元。兩者合計為一百零七萬八千一百七十七元。
（九）原告自八十九年三月搬離臺北縣永和市○○路租屋後，為
      工作便利故，即搬到台北市居住至今。其中八十九年四月
      到九十三年一月間居住在台北市○○○路，自九十三年一
      月起至九十四年八月止居住在台北市○○○路○段，故原
      告確實居住在臺北市，因此應依臺北市民之平均生活費用
      來計算其生活費用。
（十）成人之家庭生活費用，應包括非消費性支出。按成年人與
      兒童、少年不同，除食衣住行等基本生活開銷外，尚須支
      付稅捐及婚喪喜慶之交際費用，此為每個家庭生活上必有
      之開銷。
三、證據：提出台灣高等法院九十三年度上字第三三四號離婚事
    件民事判決一份、致財政部臺灣省北區國稅局中和稽徵所申
    請書、有線電視繳款收據、原告母喪訃文、聯合報剪報、原
    告與許榮欣分別於九十二年十二月二日、九十三年六月十三
    日之電話通聯錄音及譯文各一份、房屋租賃契約書二份、證
    明書一份、中華電信臺北東區營運處服務中心之客戶服務資
    訊系統－服務中心聯單三份為證。
乙、被告方面：
一、聲明：
（一）原告之訴及假執行之聲請均駁回。
（二）如受不利之判決，願供擔保請准宣告免假執行。
二、陳述：
（一）八十八年三月起，被告承租臺北縣永和市○○路○段一五
      六號九樓之七，被告雖於八十八年五月間回父母家，然繼
      續付租金到八十九年三月期滿。
（二）臺灣高等法院九十三年度家上字第三三四號民事判決理由
      所認定被告未告知原告搬回家及無意與原告同居之事實認
      定，與卷內證據資料不符，不能資為本件原告有正當理由
      不與被告同居之論據。
（三）八十九年三月十四日起迄八十九年九月十四日止，被告又
      承租臺北縣永和市○○街房屋，並曾通知原告，惟因原告
      未前往，故於同年五月已終止租約，苟被告無意維持婚姻
      ，自不必另行承租房屋供原告回去居住。
（四）原告自兩造結婚迄判決離婚確定之日止，其戶籍均在臺南
      縣新營市○○街一三四巷十二號，並未遷到被告家或租屋
      處，是兩造於婚後均無共同戶籍地可被推定為共同之住所
      。原告於八十九年九月二十三日分居期限屆滿後，應與被
      告聯繫居住於何處，於無法達成共識時，再依法向法院聲
      請裁定兩造之共同住所，然原告並無上述行為，可見原告
      不願與被告同居。
（五）被告於九十二年十二月十日本院九十二年度家調字第一二
      三七號訊問筆錄中陳稱想要離婚，不願意原告回來居住，
      並撤回民法第一千零五十二條第一項第五款之訴訟等語，
      係因原告於分居期滿後一直不願意履行同居義務，事隔很
      久之後方提起離婚訴訟，不能因此證明被告在協議分居期
      滿之後仍然拒絕與原告同居。
（六）被告先於九十二年七月間透過友人許榮欣與原告聯繫兩造
      婚姻之事，惟不獲原告回應，後在於九十二年八月間再請
      被告之三舅游文和聯繫，但均不獲原告之回應。
（七）原告未與被告同居是屬可歸責於原告事由所致，從而，原
      告自無向被告請求別居期間家庭生活費用之權利。縱使認
      定原告分居有正當理由，亦因原告有穩定之收入，可自行
      營生，且兩造於婚後並未生有子女，無共同之家庭生活費
      用，是原告請求被告給付生活費，顯無理由。
（八）原告僅能依據該年度平均年人之消費支出作為請求基準，
      不應及於非消費支出。
（九）家庭生活費之請求已包括在前揭臺灣高等法院九十三年度
      家上字第三三四號離婚訴訟之損害賠償請求中，並遭臺灣
      高等法院駁回在案，是原告本件之請求，受有前揭判決既
      判力之拘束，屬一事不再理。
三、證據：提出本院九十三年度婚字第二七三號離婚事件判決暨
    言詞辯論筆錄、兩造於八十七年九月二十三日簽立之和解書
    、財政部臺灣省北區國稅局八十七年度、八十九年度綜合所
    得稅核定通知書、房屋租賃契約書各一份、診斷書五份為證
    。
丙、本院依職權調取本院九十三年度婚字第二七三號、臺灣高等
    法院九十三年度家上字第三三四號兩造間離婚事件卷宗，並
    向財政部臺灣省北區國稅局中和稽徵所、臺灣省南區國稅局
    臺南縣分局調閱兩造八十九年至九十三年所得稅申報資料及
    最新財產資料。
    理    由
壹、本件經本院於言詞辯論時整理並協議簡化兩造爭點如下：
一、原告主張其於八十九年九月二十三日至九十四年八月與被告
    分居期間，係有正當理由，且係被告拒絕同居。被告否認。
二、原告主張其於八十九年九月二十三日至九十四年八月與被告
    分居期間，原告一直居住在臺北市。被告否認。
三、原告主張家庭生活費用之計算基準應包括消費支出與非消費
    支出。被告主張應依消費支出計算。
貳、本院之判斷：
一、查兩造原為夫妻關係，後因被告提起離婚訴訟，經本院於九
    十三年九月十七日以九十三年度婚字第二七三號民事判決准
    被告與原告離婚，嗣原告上訴並提起反訴，經臺灣高等法院
    於九十四年八月二日以九十三年家上字第三三四號民事判決
    廢棄被告在第一審之訴，並准原告與被告離婚，該判決已於
    九十四年九月五日確定等情，業據本院依職權調取前開案卷
    核閱無誤，故兩造婚姻關係已於九十四年九月五日消滅，合
    先敘明。
二、兩造於八十三年七月十六日結婚，婚後原與被告父母同住，
    八十六年七月起則租屋於臺北縣永和市○○路○段一○一號
    八樓之一（以下簡稱原租處）（見九十四年十二月十六日被
    告民事辯論意旨狀被證十二），惟兩造相處不睦，經常發生
    爭吵，原告自八十五年四月一日至八十七年五月二十八日間
    多次受有傷害，並罹患「創傷後壓力症候群」，被告於雙方
    爭吵期間亦曾受有胸部、左上肢、左鼻翼、右臉頰擦傷等傷
    害。八十七年五月十七日兩造發生激烈衝突，原告以被告傷
    害為由，提出告訴，並於同年九月二十三日簽立和解書，被
    告同意原告暫時在外租屋，並按月給付原告每月一萬五千元
    ，期限不超過二年，被告如數給付至八十九年九月之二年期
    限屆滿，此業據原告、被告分別陳述在卷，互不爭執，並有
    被告所提出之診斷書二份（見被告九十四年十一月十日庭呈
    民事答辯二狀所附之被證九及被證十）、和解書一份（見被
    告九十四年十月十三日庭呈民事答辯一狀被證三）在卷可稽
    ，復經臺灣高等法院前揭判決認定在案，堪認為真實。惟兩
    造於上開協議分居期間仍有共同居住於原租處之事實，原告
    雖自行在外租屋，但亦會回到原租處與被告同住，在被告於
    八十八年五月間自原租處搬回到其臺北縣永和市○○路二段
    二○八號與父母同住後，原告並在原租處獨自居住到八十九
    年三月租期屆滿為止，迄九十四年九月五日兩造婚姻關係消
    滅時，彼此一直處於分居狀態，此亦為兩造所不爭執，並經
    臺灣高等法院前揭判決認定在案。
三、關於原告於兩造分居期間是否仍有家庭生活費用分擔之請求
    權乙節：
（一）按家庭生活費用，除法律或契約另有約定外，由夫妻各依
      其經濟能力、家事勞動或其他情事分擔之。民法第一千零
      三條之一定有明文。又夫妻法定財產制關於家庭生活費用
      ，除夫無支付能力時，由妻就其財產之全部負擔外，以由
      夫負擔為原則，如妻有正當理由而與夫分居時，夫仍應負
      擔妻之生活費用，最高法院五十年臺上字第二七三七號判
      例著有明文。依此判例，妻有正當理由而分居時，夫仍應
      負擔妻之家庭生活費用。本件原告亦係本於此一見解，主
      張原告有正當理由而拒絕與被告同居，而請求被告給付雙
      方分居期間之生活費用。
（二）於夫妻分居期間，他方配偶應否繼續負擔家庭生活費用，
      或僅負擔扶養之義務，除上開最高法院著有判例肯定在一
      定條件下仍有負擔配偶之生活費用義務外，學說上則有肯
      定與否定等不同見解，而外國立法例亦有不同之規定方式
      ，甚至不區分家庭生活費用負擔與扶養之不同。按家庭生
      活費用係以夫妻及子女之生活費用為根本，生活費用之負
      擔，為生活保障義務之具體實現（參史尚寬先生，親屬法
      論，第二百七十五頁至第二百七十六頁）。夫妻於正常婚
      姻生活期間，依夫妻合夥理論，按其經濟能力負擔家庭生
      活費用，但夫妻分居期間，婚姻生活共同體不存在，是否
      應繼續適用家庭生活費用負擔法理，至堪質疑。申言之，
      家庭生活費用分擔，原係基於家族成員相互間之協力扶持
      ，以維持全體家族成員共同生活之保障，在核心家族中，
      係以夫妻及未成年子女為其成員所組成之家庭生活共同體
      ，為維繫此共同生活體之存續與發展，所生之一切生活所
      需費用，均為家庭生活費用範圍，而由家庭成員各依其經
      濟能力分擔。分居中之夫妻已無共同生活之事實，其相互
      協力扶助關係淡薄，因此全體家族成員生活之保障即應移
      轉至夫妻個別生活之保障上。準此，夫妻分居者，他方配
      偶應無家庭生活費用負擔可言，但配偶之一方陷於不能維
      持生活者，依民法第一千一百十六條之一、第一千一百十
      七條之規定，基於夫妻身分關係，當即由家庭生活費用負
      擔轉換適用夫妻扶養法理以資解決（參魏大喨先生，論夫
      妻間之扶養與家庭生活費用負擔─以夫妻別居為中心，收
      錄於民法親屬繼承實例問題分析，第二百四十五頁至第二
      百六十三頁）。
（三）我國民法就家庭生活費用負擔與夫妻扶養之內容，已分別
      規定在夫妻普通效力與扶養章節中，參酌上述論理，其二
      者之本質機能應屬不同，將家庭生活費用界定於婚姻共同
      生活體存在時，始有其適用，在喪失家庭共同生活體，一
      方又陷於不能生活時，轉由夫妻扶養義務制度以資救濟，
      當較能符合家庭生活費用與扶養法制意旨（參魏大喨先生
      ，前揭書，第二百五十七頁）。最高法院五十年臺上字第
      二七三七號判例所執見解，仍立於夫應為家庭生活費用負
      擔者之思想，是否有違夫妻人格地位平等獨立之精神，容
      有疑義，且該判例係於民法第一千零二十六條修正前之舊
      法時期所著，是否能真正反應夫妻平等之現代法制思想，
      亦非無疑。
（四）本件原告長期任職於台北市政府社會局，收入相當，於兩
      造分居期間，原告並無不能維持生活之情事，此業據兩造
      陳明一致屬實。依民法第一千一百十六條之一、第一千一
      百十七條之規定，原告既非陷於不能維持生活，於兩造共
      同生活體不存在之情形下，基於夫妻身分關係之夫妻扶養
      法理，亦無請求被告給付扶養費之餘地，是原告所為本件
      請求，即難認有據。
四、關於原告於八十九年九月二十三日至九十四年八月與被告分
    居，是否有正當理由乙節：
    退步言之，縱採最高法院五十年臺上字第二七三七號判例見
    解，認妻有正當理由而分居時，夫仍應負擔妻之家庭生活費
    用，然本件原告所主張其有正當理由而拒絕與被告同居，得
    請求被告給付雙方分居期間之生活費用乙節，是否有理由，
    仍有疑義，茲分論於下：
（一）原告主張依臺灣高等法院九十三年度家上字第三三四號判
      決認定之結果，兩造分居及感情破裂係因被告慣行毆打原
      告，且無意維繫婚姻所致，故認為原告不與被告同居有正
      當理由，依前開判例之見解，自可以請求兩造分居期間之
      生活費用，被告則以該判決認定事實多與卷內資料不符，
      不能資為原告有正當理由不與被告同居之論據，資為抗辯
      。經查：
  １、依民法第一千零一條但書規定，夫妻如有不能同居之正當
      理由時，不負同居義務，所謂正當理由，民法未加以規定
      ，學說與實務多認係指按情形要求同居為不合理或有不堪
      同居或不宜同居之是由而言。然解釋上，應認民法第一千
      零一條但書之規定，有正當理由不同居之夫妻一方僅能暫
      時的免除同居義務（參戴東雄先生，親屬法論文集，第二
      百五十九頁至第二百八十七頁），否則將破壞夫妻同居義
      務制度，亦將釀至一時有正當理由之夫妻一方，擅執該理
      由，反覆決定是否與他方同居之不當結果，此合先敘明。
  ２、上開判決以被告慣行毆打原告，致原告陸續受有傷害，並
      罹患創傷後壓力症候群，因認原告不敢與被告同居係有正
      當理由等情，係在以八十五年四月一日至八十七年五月二
      十八日間兩造爭執情形，作為認定兩造婚姻是否尚可維持
      之證據，與本件原告可否請求兩造八十九年九月二十三日
      協議分居期滿至離婚為止之生活費用，時間上已相隔二年
      之久，是對於原告是否仍有正當理由而不與被告同居，不
      應只以上開判決認定結果為唯一論據，應更參酌兩造之後
      之互動相處情況而為綜合判斷。
  ３、於兩造自八十七年九月二十三日起協議分居期間，原告時
      仍回到原租處及其後承租之台北縣永和市○○路○段一五
      六號九樓之七與被告同住，可知至八十八年五月間被告搬
      回與父母同住止，兩造形式上雖已協議分居，惟實質上兩
      造仍有同居之實。另經本院職權調閱本院九十三年度婚字
      二七三號卷證資料，原告於訴訟中亦自承八十七年原告撤
      回對被告之傷害告訴後，被告已不敢動手毆打原告，兩造
      還是住在永和承租的房子，並曾於八十八年四月一起與朋
      友出遊等語，是可認為上開判決認定原告因遭被告毆打而
      不敢與被告同居之基礎，已因被告停止毆打原告，且兩造
      復同住於原租處等情而有不同，原告已不可再憑曾遭被告
      毆打為由拒絕同居，否則原告無異可憑一己好惡，任意決
      定何時與被告同居，此實非婚姻制度之本旨。
（二）兩造原承租之台北縣永和市○○路○段一五六號九樓之七
      租期屆至後，被告另承租臺北縣永和市○○街之房屋，並
      曾於八十九年五月一日至臺北市政府找原告，詢問其另外
      承租之房屋怎麼辦等情，迭據被告於本件審理中及本院九
      十三年度婚字第二七三號九十三年四月十二日言詞辯論時
      陳述綦詳，原告亦自認被告有承租上開永和市○○路及自
      由街房屋之事實無訛，雖否認曾接到被告通知欲與其同住
      於臺北縣永和市○○街之租處，惟衡諸常情，被告既已於
      八十八年五月間搬回與父母同住，若無維繫兩造婚姻之意
      ，何須於兩造協議分居期限屆滿前，另行承租房屋，並通
      知原告前往居住，復在得知原告不欲前往居住之際，於兩
      個月後即解除租約？再者，原告自八十九年三月搬離臺北
      縣永和市○○路租屋後，即在台北市另行租屋居住，其中
      八十九年四月到九十三年一月間居住在台北市○○○路，
      自九十三年一月起至九十四年八月止則居住在台北市○○
      ○路○段，此業據原告陳明在卷，並有原告提出之房屋租
      賃契約書二份在卷可參，準此，相較於原告逕行另租屋於
      他處單獨居住之事實，被告於兩造協議分居期限屆滿前，
      另行承租他處欲供兩造居住之用，對於維繫兩造婚姻之意
      思與行動，顯較原告積極，原告主張被告無意維持婚姻，
      故有正當理由不與被告同居，即屬無由。
（三）原告母親於八十九年九月六日死亡，守喪期間為同年九月
      六日至十月二十五日，兩造協議分居屆滿時適逢原告守喪
      期間，而被告未到場致意等情，除為原告所主張外，亦為
      被告所自認，原告因此認為被告顯已無維持婚姻之意思，
      惟兩造間是否有維持婚姻之意思，應就雙方對於婚姻共同
      生活之貢獻而為綜合判斷，被告未到原告母親喪禮致意，
      於禮俗上固有所失，但其可能之原因或有諸端，尚難憑此
      即認為被告自始無維持婚姻之意。
（四）被告雖曾以本院九十二年度家調字第一二三七號離婚事件
      起訴主張原告惡意遺棄，並於原告表達願回去與被告履行
      同居義務之意後，仍堅持離婚，因而當庭撤回該訴訟，此
      有被告提出之上開離婚事件訊問筆錄影本一份在卷可稽。
      惟查該次開庭之日期為九十二年十二月十日，距兩造於八
      十九年九月二十三日分居期滿已逾三年，被告亦主張係因
      原告分居期滿後一直不願意履行同居，事隔很久之後始提
      起訴訟，是尚難憑被告於該時間點之撤回行為，認定被告
      自始無維持婚姻之意思。
（五）原告雖主張原告於分居期滿後，多次主動要求回家與被告
      共同生活，又於九十一年請雙方共同友人許榮欣轉達欲與
      被告同住之意，惟均遭被告拒絕之事實，固據其提出原告
      與友人許榮欣之電話通聯錄音及其譯文為證，惟此為被告
      所否認，況縱認原告與友人許榮欣之電話通聯錄音及其譯
      文，足資證明原告曾託其代為協調兩造間婚姻事宜，惟原
      告係在九十一年間方請友人代為協調，距離兩造上開分居
      期限屆滿之日亦已逾二年之久，原告執此主張被告於分居
      期滿後無維繫婚姻之意思，亦屬無由。
（六）綜上，原告於兩造分居期滿時未能與被告共同維繫婚姻，
      其自八十九年九月二十三日起至九十四年八月間與被告分
      居，係無正當理由，依前揭最高法院判例見解，自不可向
      被告請求分居期間之生活費用。
五、原告既無正當理由而拒絕與被告同居，即無依民法第一千零
    三條之一請求被告給付分居期間生活費用之權利，已如前述
    ，故對於兩造爭執原告於分居期間屆滿後是否居住於臺北市
    、原告請求生活費用之計算是否應包括非消費性支出一節，
    於本件判斷結果並無影響，爰不為贅述。
參、綜上，本件兩造於八十九年九月至九十四年八月之期間既已
    長期分居，其婚姻生活共同體不存在，自不宜繼續適用家庭
    生活費用負擔法理；且原告長期任職於台北市政府社會局，
    收入相當，並無不能維持生活之情事，亦無請求被告給付任
    何扶養費之權利。況原告亦無正當之分居理由，亦無從依最
    高法院五十年臺上字第二七三七號判例所示，請求被告給付
    分居期間原告之生活費用。從而，原告基於家庭生活費用請
    求權之法律關係，請求被告給付原告與被告分居期間即八十
    九年九月起九十四年八月止之生活費，為無理由，應予駁回
    。
肆、本件事證已明，兩造其餘主張或陳述，於本件結果不生影響
    ，爰不另一一論述。
伍、據上論結，本件原告之訴為無理由，依民事訴訟法第七十八
    條，判決如主文。
中    華    民    國    95    年    4     月    20    日
                   家事法庭   法   官  郭  光  興
以上正本證明與原本無異。
如對本判決不服，應於收受判決後20日內向本院提出上訴狀。
中    華    民    國    95    年    4     月    23    日
                              書記官  翁子婷

司法院資訊處製作；財團法人民間司法改革基金會備份。
